【裁判字號】    90,訴,247
【裁判日期】    901116
【裁判案由】    年資
【裁判全文】
臺北高等行政法院判決                                九十年度訴字第二四七號
                              .
    原      告  甲○○
    被      告  陸軍總司令部
    代  表  人  陳鎮湘（總司令）
    訴訟代理人  乙○○
                鍾淑慧
右當事人間因年資事件，原告不服國防部中華民國八十九年一月七日鎔鉑字第八九○
○○○○四四二號訴願決定，提起行政訴訟。本院判決如左：
    主  文
原告之訴駁回。
訴訟費用由原告負擔。
    事  實
一、事實概要：緣原告主張係民國（以下同）三十一年二月五日入伍，六十二年五月
    一日以陸軍政戰少校退伍，已少算四年餘之年資，於八十七年十二月十五日檢附
    相關資料，向被告請求增列其三十一年二月五日至三十五年三月一日之服役年資
    ，經被告人事署以八十七年十二月二十九日（八七）信服字第二五五四七號書函
    否准所請，原告不服，提起訴願，經國防部以八十八年八月三日鎔鉑字第一一
    五九○號訴願決定書為「原處分撤銷，由原處分機關另為適法之處分」之決定。
    嗣經被告人事署審查，以八十八年九月七日（八八）信服字第一九二六七號函，
    仍為否准所請之處分，原告對該處分不服，提起訴願，亦遭國防部以八十九年一
    月七日鎔鉑字第八九○○○○○四四二號訴願決定書為駁回訴願之決定，原告猶
    表不服，提起行政訴訟。
二、兩造聲明：
    (一)原告聲明求為判決：訴願決定、原處分均撤銷，並命被告應更正原告之全年資
      為三十一年一個月。
    (二)被告聲明求為判決：駁回原告之訴。
三、兩造之爭點：本件原告主張入伍時間為三十一年二月五日，請求被告增列其三十
    一年二月五日至三十五年三月一日之服役年資四年餘，是否有足夠之證據證明之
    ？
(一)、原告主張之理由：
１、陸軍總部是總管陸軍事務的權責單位，八十五年承辦全國陸軍退（除）役軍官曾
    列士官兵年資一案，未盡權責，侵害原告權益：
(1)、陸軍總部沒有盡到應負之責任，把原告的基本資料（士官兵）兵籍表弄丟了，既
    不找尋，亦不追究遺失的責任，又不徵詢原告就核定原告軍官年資十六年半，未
    列原告一天士官兵年資。
(2)、每個軍人都有兩份基本資料，兵籍表是政府遷台之後才建立的，表上註記機密，
    非個人持有，為單位專人管理，退伍後集中在地團管部保管，原告的兵籍資料，
    現存於台北縣土城團管部，經原告多次訪查，該部只有軍官部分，而未記載入伍
    日期，也沒有士官兵移動紀錄，而被告人事署每次答覆公文都強調根據署存老歷
    ，以及原告的兵籍資料審核定，懇請務必將該兩件資料1.署存老歷。2.原告全部
    兵籍表（含士官兵部分）驗證。原告兵籍號碼是一三○○三四，台北團管部都沒
    有原告的兵籍表，惟一有的兩份在台北團管部指示四十五年十一月一日由四十九
    師調到台中心訓練中心，上士晉升准尉才建立的，該表只有准尉以後的軍官部分
    記錄。
２、原告確實於三十一年二月，十六歲時被抓壯丁入伍，在四川省重慶南岸地區服務
    是軍政部所屬監護總隊（部長何應欽上將）總部隊駐漁洞溪，四中隊、第三班，
    駐惠民場，班長許耀明（改名許克河）現住中壢市○○路○段一○五號，將出庭
    為原告作證。入伍後不久奉調軍士隊受訓，結訓後留隊任下士副班長，三十二年
    奉調一中隊中士班長，三十三年全隊配屬青年遠征軍三十八師，師長是孫立人少
    將，在緬北蜜支那戰區為英軍解圍，打敗日軍三個有名的師團。三十四年美軍先
    後在日本、廣島、長崎投下兩枚原子彈，迫使日本投降，結束了第二次世界大戰
    ，同年底在緬北戰區的青年遠征軍接受英國贈送的二五○輛大卡車經雲南回到四
    川重慶，這是原告服役第一個部隊，也是八年抗戰艱苦最後四年，也是原告服役
    的第一階段。第二階段是三十五年初先是政府宣佈裁軍，原告服務單位被裁，跟
    隨少尉排長（開文法）轉入青年軍二○三師在四川綦江縣新成立的第二旅五團、
    一連、第一班上士班長，五月集結訓練，斯時因國共政治協商破裂，共軍全面叛
    亂，政府宣佈全國總動員剿共，我部隊於七月全旅出川、湖北、江西、安徽、江
    蘇等省剿共，大小戰役部不下數十次，力戰年餘，但是白馬廟戰役引發四川、湖
    南學潮，加上在南京請願，政府應允全旅於三十七年三月三日從上海到台灣五塊
    厝倉庫管區整編為青年軍二○一師，三十八年金門古寧頭戰役本人業有參加，直
    到六十二年五月原告四十七歲少校階級光榮退伍為止，青年軍是原告服役的第二
    個部隊也算是原告服務陸軍三十一年多，是最後階段。
３、本案自八十五年第一次全國退除役軍官申請增列士官兵年資，原告填的申請表應
    該是三十一年二月五日，而被告人事署判定原告沒有服過士官兵役，可能嗎！四
    十五年十一月一日「上士」以士代官調新兵第五中心，有命令作證。
４、八十六年核給原告（士官兵）年資十年二月那是依據原告提供的寶星（七星）獎
    章核定的，絕不是依據「署存老歷」或是原告的兵籍表，因此承辦人就經（九三
    ）軍人節頒發獎狀的日子移作原告的入伍日期，原告完全不能接受，除非被告拿
    出原告的士官兵資料，而且表上有（九三）入伍日期。
(二)、被告主張之理由：
１、被告存管退除給與檔案，列記原告於六十二年五月一日支領生補費退伍，服役年
    資：軍官十六年六日。
２、有關原告申請年資審查案，經查臺北縣團管部所附兵籍表，並無四十五年十一月
    一日前曾服士官兵役記錄。另查被告存管「陸海空軍登記官籍表」，列記原告三
    十五年九月一日任預備軍官，經查證後，被告於民國八十六年增列士官年資十年
    二月，併原軍官年資，改支退休俸百分之八十七。
３、原告自六十二年退伍後至八十六年辦理年資更正事宜，原告所提訴願事由及第一
    次調查庭時原告列舉相關疑慮，案內涉及較具爭議部分，分述如次：
(1)、未採計原告民三十一年二月至三十五年九月服役期程：經查臺北縣團管部所附兵
    籍表及被告存管「陸海空軍登記官籍表」均列記其於三十二年六月仍就讀「重慶
    志成中學」，原告於第一次調查庭對曾於三十二年六月仍於「重慶志成中學」就
    學係因私人親戚關係前往就學，就以當時背景，似乎不盡情理。惟案內原告無法
    提出三十一年二月至三十五年九月期間有效服役證明，故被告依法不得採認。
(2)、原告所提訴求咸認陸軍總部應善盡兵及資料保管責任，若被原處分機關可提部存
    官籍表正本為佐證資料，將即撤銷告訴：官籍表及兵籍表分別於四十年及四十四
    年逐次由各基層連隊建立，並依規定於退員退伍時移轉總部（官籍表）及地區團
    管部（兵籍表）存管。有關被告辦理原告所提服役年資更正案，均依據官籍表及
    兵籍表所載審查辦理。再原告所提人證是否採認，依「陸海空軍兵籍資料管理手
    冊」有關兵籍資料查證規定：「各項兵籍資料之查證，應以國防部、各總部（司
    令部）或相關軍事機關存管之原始（兵籍）資料，或當事人檢具各權責單位發布
    之人事命令（文件）原件為準；個人或其他團體出具之證明文件，一律不予採認
    」，故有關原告所提人證，依規定不予採認。
(3)、原告質疑官籍表之真實性：官籍表（正本）及兵籍表均依第一次調查庭要求，於
    第二次調查庭中提供其閱覽，惟原告審視後仍予否認前列資料之真實性，就被告
    而言，實已做到應盡詳查之責，惟迄今原告均無法提供任何有效證件，故被告依
    法無從辦理，並無不當。
４、對證人證詞之意見：
(1)、原告稱於就讀重慶志成中學期間始服役：證人說詞中，原告曾於民三十一年三月
    到部，即認定原告自三十一年二月至三十五年九月期間之服役年資，其證詞實過
    於薄弱，難以採認。另就當時環境而言，國家時值對日抗戰期間，因戰略情勢，
    政府乃以重慶為抗戰陪都，故軍隊及百姓均轉進集結於此，原告聲稱其三十二年
    六月就讀四川重慶志成中學，係因私人親戚關係前往就學，前述既為事實，即認
    定須列計軍職年資，應不合理。
(2)、原告與證人離異時間問過長：證人與原告係來台後於民國七十餘年間輾轉相認，
    並且閒談當中，才記憶起當時曾相處十餘天（證人）或二個月（原告）各異時間
    ，就時間因素而言，相差近四十餘年，不宜採信。
    理  由
甲、程序方面：
    原告雖於八十六年間，經台北縣團管部以八十六年六月七日（八六）芸心字第八
    九八二號函向被告請求更正年資，經被告人事署以八十六年八月五日信守字第
    一六四○五號函增列原告士官年資十年二月等文句，惟就本件訴訟標的事實，即
    增列原告三十一年二月五日至三十五年三月一日之服役年資，並未為明確之准駁
    之表示，是該函就本件之訴訟標的事實並未為具體之處分，嗣原告於八十七年十
    二月十五日檢附相關資料向被告申請，被告始以八十七年十二月二十九日（八七
    ）信服字第二五五四七號書函為否准之表示，是應以第二五五四七號書函為本件
    程序標的之行政處分，先此敘明。
乙、實體方面：
一、按行政程序法第四十三條規定：「行政機關為處分或其他行政行為，應斟酌全部
    陳述與調查事實及證據之結果，依論理及經驗法則判斷事實之真偽，．．．」則
    行政機關認定事實所依憑之證據，任何有證據能力之證據，均可採取，人證、物
    證或其他證據並無限制，故不能以行政規則限制認定事實的證據方法，仍應依論
    理及經驗法則就該證據判斷事實之真偽，此即所謂「證據方法不受限制原則」。
    被告所提「陸海空軍兵籍資料管理手冊」有關兵籍資料查證規定：「各項兵籍資
    料之查證，應以國防部、各總部（司令部）或相關軍事機關存管之原始（兵籍）
    資料，或當事人檢具各權責單位發布之人事命令（文件）原件為準；個人或其他
    團體出具之證明文件，一律不予採認」，顯已違反上開規定，本院自不受其拘束
    ，而拒絕適用，被告為行政處分時，亦應注意上開行政程序法之規定為事實之調
    查及採證，不能遽以行政規則限制證據方法為核駁之理由，先此敘明。
二、原告主張係三十一年二月五日入伍，六十二年五月一日以陸軍政戰少校退伍，以
    被告少算四年餘之年資，於八十七年十二月十五日檢附相關資料，向被告請求增
    列其三十一年二月五日至三十五年三月一日之服役年資，經被告所屬人事署具函
    否准所請等情，有原告八十七年十二月十五日申請函、八十七年十二月二十九日
    （八七）信服字第二五五四七號書函等件為證，堪認為實，原告不服，循序提起
    本件行政訴訟，主張如事實欄所載。是本件兩造爭執要點在於：是否有證據證明
    原告主張之三十一年二月五日至三十五年三月一日之服役年資？
三、按修正後行政訴訟法採職權探知主義（行政訴訟法第一百二十五條第一項、第一
    百三十三條），即指法院應依職權探知事實關係並依職權調查證據，不受當事人
    聲明或主張限制，縱令當事人未提出之訴訟資料，法院應依職權調查之，換言之
    ，法院不受當事人事實主張及證據聲請或未為證據聲請之拘束，在此意義之下，
    舉證責任應指待證事實真相不明時，此種因事實不明確所生之危險，應由何造當
    事人負擔之客觀舉證責任（應係指行政訴訟法第一百三十八條準用民事訴訟法第
    二百七十七條之規定），本院就合理可能範圍之內，綜合本件當事人協力提出之
    事實、卷內既存資料判斷如下：
（一）、臺北縣團管部存管之原告兵籍表，並無四十五年十一月一日前曾服士官兵役
        記錄，嗣被告依其存管之「陸海空軍登記官籍表」上，有列記原告三十五年
        九月一日任預備軍官，即由被告於民八十六年增列士官年資十年二月，併原
        軍官年資，改支退休俸百分之八十七等情，有原告之陸海空軍登記官籍表及
        被告人事署以八十六年八月五日信守字第一六四○五號函可按，足見被告
        已列計原告之士官資料，原告主張被告未列計其士官資料，書面資料有誤云
        云，自非可採。
（二）、另按被告存管之陸海空軍登記官籍表上有原告之簽名蓋章，此有該表後面之
        本人欄之原告簽蓋章自明，則官籍表上記載入伍年月日為三十五年九月一日
        之資料，顯係經過原告本身之確認，原告於數十年之後再空言翻異，並主張
        所載不實云云，顯不足採，是原告主張之三十一年二月五日至三十五年三月
        一日之服役年資，並無任何書面資料足資證明，可以認定。
（三）、據臺北縣團管部所附兵籍表列記原告於二十九年四月入學，就讀「重慶志成
        中學」，三十二年六月畢業，與原告所主張之入伍期間係在三十一年二月五
        日，顯然不合，自難採信。
（四）、玆原告又舉出證人許克河即三十一年二月間之部隊同袍到庭為證，惟據該證
        人證稱，當年僅與原告相處半天，原告即調到軍士教導隊，後來與原告就分
        開，直到開放探親後才知道原告也在台灣等語，按證人之證言，易受時間久
        遠所影響而淡忘，故時間之經過愈久者，其可信度愈低，證人已年逾八旬，
        對五十年前與原告僅相處半天，其所陳述事實，是否可信，殊屬有疑。且證
        人僅係原告之同袍，並非主管或是主辦人事人員，對於原告何種原因到該部
        隊，究原告在當時是否真正入伍，或是其他原因（如中學軍訓課程）到該部
        隊，並不清楚，是以證人之證言自難據以認定原告在當時確有入伍之事實。
三、從而，被告依首揭規定，否准原告增列三十一年二月五日至三十五年三月一日之
    服役年資之請求，並無不合。訴願決定遞予駁回，亦無違誤，均應予維持。本件
    原告之訴為無理由，應予駁回。
據上論結，本件原告之訴為無理由，爰依行政訴訟法第九十八條第三項前段，判決如
主文。
中      華      民      國       九十     年    十一     月    十六     日
                               臺 北 高 等 行 政 法 院  第 四 庭
                                           審 判 長 法  官  張瓊文
                                                    法  官  黃清光
                                                    法  官  劉介中
右為正本係照原本作成。
如不服本判決，應於送達後二十日內，向本院提出上訴狀並表明上訴理由，如於本判
決宣示後送達前提起上訴者，應於判決送達後二十日內補提上訴理由書（須按他造人
數附繕本）。
中      華      民      國       九十     年    十一     月    十六     日
                                                    書記官  黃明和


司法院資訊處製作；財團法人民間司法改革基金會備份。
